最高法院刑事判決　　　　　　九十四年度台上字第三一八八號
　　上　訴　人　台灣高等法院台南分院檢察署檢察官
　　上　訴　人
　　即　被　告　乙○○○即江.
　　　　　　　　甲○○
　　　　　　　　　　　　樓之1.
　　　　　　　　　　　　樓之1.
上列上訴人等因被告等偽造文書等罪案件，不服台灣高等法院台
南分院中華民國九十一年八月十三日第二審判決（九十年度上易
字第一五八八號，起訴案號：台灣嘉義地方法院檢察署八十九年
度偵字第三三三號，八十九年度偵緝字第四五號），提起上訴，
本院判決如下：
    主  文
原判決撤銷，發回台灣高等法院台南分院。
    理  由
本件原判決認定上訴人即被告乙○○○（即江月琴）、甲○○係
姊妹，其二人共同基於概括犯意之聯絡，連續於民國八十三年八
月十日、八十四年二月二十五日，及同年五月五日，推由甲○○
擔任會首，在嘉義市○○街一七三之二號乙○○○之住處，共同
向吳豐玉、趙徐阿花、許黃秋菊召集每月新台幣（下同）一萬元
及五千元不等之互助會，並趁其等與會員互不認識之機會，於互
助會會單上虛列「一品」、「阿勇」、「張天師」、「阿如」等
會員。並自八十四年一月二十五日起，至八十五年五月二十五日
止，先後多次偽造「一品」（標息二千五百元）、「阿勇」（標
息二千八百元）、「張天師」（標息二千八百元）、「阿如」（
標息二千五百元、一千一百元）、「老爹」（標息二千八百元）
、「阿香」（標息一千二百元）、「玉萍姑」（標息一千八百元
、一千一百元、一千二百元）名義之標單冒標會款，致吳豐玉、
趙徐阿花、許黃秋菊及其他活會會員均陷於錯誤而如數交付會款
，共詐得會款計一百零六萬三千二百元（詳如原判決附表壹、貳
、參所示）等情。因而撤銷第一審判決，改判依牽連犯關係從一
重論處被告等共同連續行使偽造私文書，足以生損害於他人罪刑
，固非無見。
惟查：(一)、原判決認定被告等虛列「一品」為互助會會員，並有
偽造「一品」名義之標單而詐標會款之事實。惟卷查被告等均否
認有虛列「一品」為會員之情事，辯稱：「一品」即「玉萍」，
係告訴人趙徐阿花之親戚（即弟媳）等語（見原審卷第一宗第三
十頁、第二宗第四十頁）。而告訴人趙徐阿花於原審亦陳稱「玉
萍」係伊弟媳等語（見原審卷第一宗第一五二頁）。則原審似非
不能先查明趙徐阿花之弟媳「玉萍」之真實姓名及住所，然後再
予傳喚到庭訊問其是否有以「一品」之名義參加被告等所召集之
互助會，暨其有無以上述名義標會，以究明實情。乃原審並未對
此詳加調查根究明白，遽認被告等虛列「一品」為會員，並偽造
「一品」名義之標單而詐標會款，其調查之能事猶嫌未盡，自有
可議。(二)、按訊問被告，應與以辯明犯罪嫌疑之機會；如有辯明
，應命就其始末連續陳述；其陳述有利之事實者，應命其指出證
明之方法，刑事訴訟法第九十六條定有明文。本件檢察官並未起
訴被告等有「偽造標單詐標會款」之事實，原判決擴張起訴事實
之範圍，認定被告等有偽造「一品」、「阿勇」、「張天師」、
「阿如」、「老爹」、「阿香」、「玉萍姑」名義之標單而詐標
會款之事實，而併論以詐欺取財罪及行使偽造私文書罪。但原審
於訊問及審判期日，僅對告訴人吳豐玉、趙徐阿花、許水法及余
黃素娥等人訊以「有無查到活會被冒標情事？」或「這個會有無
聽說會首偷標會的事？」等語（見原審卷第九十六頁、第一一六
頁）。卻未就偽造上述標單而詐標會款之犯罪事實，對被告等加
以調查及訊問，並給予辯明上述犯罪嫌疑之機會，依上規定，其
所踐行之訴訟程序自難謂適法。(三)、按採為判決基礎之證據資料
，必須經過調查程序，以顯出於審判庭者，始與直接審理主義相
符，否則其所踐行之訴訟程序，即有違背法令。又審判期日之訴
訟程序，依刑事訴訟法第四十七條之規定，固專以審判筆錄為證
，惟該項筆錄之證據力原則上雖無限制，但仍須其形式上具備合
法之程式，實質上亦無顯然違背事實之情形，始足以發生證明之
效力。原判決採用被告甲○○於原審所提出之互助會單一份，作
為認定被告等有詐騙意圖之重要證據之一（詳如原判決理由一之
(一)內所載）。而其審判筆錄內雖已記載「對於告訴人所提供之會
單及『你所提供之會單』有何意見？（提示並告以要旨）」等旨
（見原審卷第五十六頁）。然查原審卷及本案其他卷內並無被告
甲○○所提出之互助會單或其影本可稽，則原審審判筆錄關於提
示該互助會單之記載是否與事實相符？即非無疑竇。究竟甲○○
於原審有無提出上述互助會單或其影本？若有，該項互助會單之
內容如何？是否確於審判期日提示予被告等並告以要旨？何以卷
內竟無該項證據資料？以上疑點與原審所踐行之訴訟程序暨其採
證是否合法有關，原審對此未詳加調查釐清明白，本院自無從為
法律上之判斷。以上或為上訴意旨所指摘，或為本院得依職權調
查之事項，應認原判決有撤銷發回之原因。
據上論結，應依刑事訴訟法第三百九十七條、第四百零一條，判
決如主文。
中　　華　　民　　國　九十四　年　　六　　月　 十六 　日
                      最高法院刑事第五庭
                          審判長法官  吳　雄　銘
                                法官  池　啟　明
                                法官  郭　毓　洲
                                法官  吳　三　龍
                                法官  徐　文　亮
      本件正本證明與原本無異
                                      書  記  官
中　　華　　民　　國　九十四　年　　六　　月　 二十 　日
                                                      Ｅ
